臺灣高等法院臺南分院民事判決　九十一年度上易字第一○九號　ｅ
　　　上訴人即附
　　　帶被上訴人　甲　○　○
　　　訴訟代理人　乙　○　○
　　　附帶上訴人　丙　○　○
右當事人間請求確認債權存在事件，上訴人對於中華民國九十一年二月二十七日台灣
嘉義地方法院第一審判決（九十年度訴字第七三一號）提起上訴，被上訴人提起附帶
上訴，本院判決如左：
　　　主　　　文
上訴及附帶上訴均駁回。
第二審訴訟費用由上訴人負擔；附帶上訴訴訟費用由附帶上訴人負擔。
　　　事　　　實
甲、上訴人方面：
一、聲明：
　(一)本訴部分：1.原判決不利於上訴人部分廢棄。2.確認被上訴人持有上訴人所簽發
　　，發票日為民國八十八年四月二十六日，到期日為八十八年十月二十九日，票號
　　一０八三四０號，面額新台幣一百萬元之本票，其中新台幣四十一萬元部分債權
　　不存在。3.第一審及第二審之訴訟費用應由被上訴人負擔。
  (二)附帶上訴部分：1.附帶上訴駁回。2.附帶上訴訴訟費用由附帶上訴人負擔。
二、陳述：除與原審判決記載相同者予以引用者外，補稱：
  (一)緣上訴人於民國八十八年四月二十六日，同年十月二十九日向被上訴人借款新台
    幣一百萬元，被上訴人要求開立本票新台幣一百萬元，而被上訴人實際給付現金
    只有新台幣八十萬元，並非被上訴人所說之新台幣九十一萬元：
    1.被上訴人主張給上訴人之現金為九十一萬元，惟系爭借款金額並非被上訴人親
      手交予上訴人，既沒有上訴人之簽收章，亦遭上訴人否認，只憑被上訴人合作
      金庫儲蓄存款戶頭領出現金九十萬元，即認定被上訴人將該筆現金交給上訴人
      ，似有未洽，因被上訴人係經營民間借貸之金主，其資金往來僅能供參考，不
      能當唯一證據，被上訴人當天可能還有其他放款。
    2.證人池照統、賴振輝（已改名賴晉輝）於原審之證詞，不足採信：
      (1)池照統代書乃被上訴人指定辦理抵押貸款手續之代書，與被上訴人之交情匪
        淺，其證詞顯有偏頗之虞。
      (2)池照統代書對本件借款之實際利息多少？根本不可能知道，因當初借這筆款
        項之介紹人為賴振輝，而交付借款新台幣八十萬元，是地政機關辦妥手續後
        ，由賴振輝於其水上鄉乾坤開發之辦公室交付予上訴人之子乙○○，當時池
        照統並未在場親見，如何得知被上訴人所交付之金額係新台幣九十一萬元，
        預扣利息九萬元之事。
　　　(3)本件借款係由被上訴人將借款金額交賴振輝，再由賴振輝轉交與乙○○，交
　　　　付之初先扣除二十萬元本即是被上訴人之授意。賴振輝及另一位萬通代書僅
　　　　是介紹人，於八十八年四月三十日下午通知乙○○到水上鄉乾坤開發公司領
　　　　取，惟扣除手續費後，賴振輝實際交付乙○○之現金只有七十七萬元，乙○
　　　　○領得現金後，當天先存入五十萬元預備給一張同額支票領取，另外一張支
　　　　票因為金額為二十七萬八千元，而乙○○手中只剩下二十七萬元，於是再回
　　　　家拿八千元，湊足二十七萬八千元後才於當日三點左右存入寶島銀行甲存帳
　　　　戶。
      (4)本件借款經手人亦為賴振輝，借款之交付與利息之催收亦由其出面向上訴人
        收取，其曾謂只要利息繳款正常，就算借款日到期也可以展延，所以上訴人
        之子就交付第二次借款利息九萬元及十二萬元，共二十一萬元。當初賴振輝
        收取百分之三之介紹費即三萬元，可見第二次賴振輝收取之利息為十八萬元
        ，非九萬元。
      (5)賴振輝另謂乙○○曾向其票貼為另一筆借貸，上訴人否認之，蓋因乙○○並
        未取得該筆票貼之現金。
  (二)被上訴人於八十九年五月三日曾發函催收利息（即水上郵局存證信函第五十五號
    ），上訴人之子於接獲該存證信函後，即以嘉義郵局第一六一八號存證信函回覆
    ，表明於八十八年十月二十六日以後，上訴人又繳納二筆利息分別為九萬及十二
    萬元，被上訴人及賴振輝並未回函駁斥，即默認有收到該二筆利息，原審竟認上
    訴人對借款金額未有爭執，顯有未洽。
  (三)乙○○於八十八年四月二十六日開立寶島銀行面額各五十萬元支票二張，票號為
    CA0000000、CA0000000，到期日為八十八年十月二十六日，因沒有現金償還，乙
    ○○另於八十八年十月二十六日交付客票三張，面額十四萬二百三十七元，八十
    八年十月二十四日交付支票五張，面額十二萬零八百四十五元，共計二十六萬一
    千零八十二元。並開立土銀北港分行支票面額各五十萬元支票二張，票號為BQB0
    000000  、BQB0000000，到期日八十九年四月二十日，換回前開寶島銀行支票二
    張予以作廢，於支票存根聯均有註明。被上訴人已收受前開二十六萬一千零八十
    二元，加上交款之初預先扣除之二十萬元，上訴人實際已交付被上訴人四十六萬
    一千零八十二元。
  (四)上訴人之子乙○○簽發之五十萬元土銀北港分行支票二張，亦是應賴振輝之要求
    所開立，係用於將來借款到期後要清償該筆借款（亦即第二次借款）時兌現之用
    ，後由於九十年三月底乙○○公司財務發生困難，無法清償第二次展延之借款，
    也無法繳納第三次展延之利息，又第二次借款到期日為九十年四月二十六日，賴
    振輝遂將前開二張五十萬元支票提示付款遭銀行退票，該二張支票退票，只能證
    明第二次借款未清償。
  (五)乙○○所簽發之土銀北港分行支票二張，足以證明被上訴人有同意展延借貸，縱
    事後遭退票亦不影響此一認定，既有展延借貸之事實，則被上訴人收取前開二十
    六萬一千零八十二元之「利息」，亦屬當然之事。
  (六)若依原審見解，認本筆借款一百萬元之清償期，係民國八十八年十月二十六日，
    則第二次給予被上訴人之利息二十一萬元，應判定為借款到期後清償本金二十一
    萬元，從而上訴人只欠被上訴人六十一萬四千一百七十四元。實則，上訴人所開
    立之票據，都是用以支付利息，無償還本金之意思，否則被上訴人不會等到第三
    次利息催收不到時，才提出存證信函催收。被上訴人既已收受前開二十六萬一千
    零八十二元之「利息」，即應變更抵押權清償期限，被上訴人非但不變更，反而
    以第一次借款之清償期為主張，顯有未當。
  (七)本筆借款之清償期，應不以抵押權設定之清償期（即八十八年十月二十六日）為
    限，因為清償期已經展延而被上訴人也收取利息，亦即同意上訴人延後清償，所
    以應依實際收取利息金額，換算清償日期，而利息應依設定契約書約定年息百分
    之六計算之，故上訴人主張清償期應為九十四年六月二十六日。
  (八)原審將同一筆借款，誤認為有二筆借款，顯然有誤：八十八年四月二十六日簽發
    之本票一百萬元，有設定抵押到期日為八十八年十月二十六日，八十八年十月二
    十六日因上訴人無法清償，於是將這筆借款展延，只付利息二十一萬元，將清償
    期延到八十九年三月二十六日，利息以年息百分之六計算之，上訴人應僅欠被上
    訴人六十三萬四千七百五十一元。
  (九)原審判決上訴人確認本件借款利息，無確認利益，尚有未洽：被上訴人一再主張
    利息為月息一分五厘，惟賴振輝第一次扣款利息扣去二十萬元，以六個月換算約
    三分三厘，又第二次收款利息二十一萬元，以六個月換算利息為三分五厘，均非
    被上訴人主張之月息一分五厘，而當初設定契約書中，約定之利息為年息百分之
    六，此不僅涉及被上訴人是否收取過高利息，亦影響上訴人將來還款金額，上訴
    人就本件借款利息究為若干，應有確認利益。
  (十)綜上：
　　1.被上訴人係將現金交給賴振輝再轉交給上訴人之子乙○○，故被上訴人之提款
　　　證明，並不能成為給付借款金額之證明，況上訴人係於八十八年四月三十日始
　　　收到七十七萬元，並非於八十八年四月二十九日於池照統事務所收受，池照統
　　　之證言顯屬不實。
    2.被上訴人發存證信函催告時，上訴人即以存證信函回覆，並表明被上訴人有領
      取上訴人之子所交付之客票共計八張面額二十六萬一千零八十二元，催收利息
      確實是賴振輝，要求交付第二次利息也是賴振輝，連利息金額多少也是賴振輝
      通知乙○○，才叫許淑敏拿客票到水上鄉乾坤開發公司交給賴振輝共計八張支
      票，分二次交付，這與賴振輝所稱之客票貼現借款是兩件事，賴振輝故意混淆
      事實，這些票據並非如被上訴人所說是上訴人之子向其貼現票據借款。
    3.原審認定本件係消費性借款，屬於要物契約，應以貸與人實際交付之金額，成
      立借貸關係，賴振輝實際交付乙○○之現金只有七十七萬元，故系爭借款應為
      七十七萬元，而非原審所認定之九十一萬元。
    4.本筆借款除第一次借款先扣利息二十萬元及三萬元介紹費及手續費實際拿七十
      七萬元，因介紹費及手續費皆應由上訴人支付，所以總借款金額仍應以八十萬
      元為準，利息應從第二借款繳息二十一萬元中去扣抵，而先扣之利息應補償之
      ，上訴人應該於九十四年六月二十六日才開始清償本金。
    5.民法第二百零六條規定巧取利益之禁止，被上訴人以前扣利息二十萬元、另使
      上訴人交付二十一萬元之利息明顯違法，上訴人主張互補貼利息計算，始為公
      平。抵押權設定時之約定利率為年息百分之六，今被上訴人主張借款之利息為
      月息一分半，超過法定利率年息百分之二十，對於超過之部分依法無請求權。
三、證據：除援用原審所提證據外，補提寶島銀行交易紀錄影本一份、存證信函影本
    四張、第二次借款支付利息二十一萬元客票明細一份、本金及利息償還計算表一
    份、支票明細影本一份、利息計算法影本一份為證。
乙、被上訴人方面：
一、聲明：
  (一)本訴部分：1.上訴駁回。2.第二審訴訟費用由上訴人負擔。
  (二)附帶上訴部分：1.原審判決確認附帶上訴人持有附帶被上訴人所簽發，發票日為
    民國八十八年四月二十六日，到期日為八十八年十月二十九日，票號一０八三四
    ０號，面額新台幣一百萬元之本票其中新台幣九萬元部分債權不存在部分及命附
    帶上訴人負擔訴訟費用之裁判均廢棄。2.前開廢棄部分附帶被上訴人在第一審之
    訴駁回。3.附帶上訴部分第一、二審訴訟費用由附帶被上訴人負擔。
二、陳述：除與原審判決記載相同者予以引用者外，補稱：
  (一)查上訴人甲○○（即附帶被上訴人）於民國八十八年四月二十六日經案外人賴振
    輝介紹，向被上訴人（即附帶上訴人）丙○○借取新台幣（以下同）一百萬元，
    約定月息一分五厘，借用期間六月，於同年十月二十六日清償，上訴人甲○○除
    簽交八十八年十月二十九日到期，面額一百萬元本票乙枚交付被上訴人丙○○為
    憑外，並提供伊所有坐落嘉義市○○段八八一號建地０‧三二六三一三公頃、同
    段八八一－一號建地０‧００一０九一公頃及同段八八一－二號建地０‧００二
    七二七公頃各持分六分之一為擔保，設定權利價值一百萬元、清償日期八十八年
    十月二十六日、年息百分之六計算，違約金按月息千分之三計算之抵押權登記，
    被上訴人丙○○即預扣六個月利息九萬元（100萬元×0.015×6＝9萬元），於同
    年四月二十九日從合作金庫活期儲蓄存款戶領出現款九十萬元，再加現款一萬元
    共九十一萬元交付上訴人甲○○收迄，有上開本票、抵押權設定契約書、他項權
    利證明書、合作金庫活期儲蓄存款存摺影本附卷可稽，復經借款介紹人賴振輝及
    代書池照統在原審結證屬實，即上訴人及其訴訟代理人亦承認於上開日期向被上
    訴人借取一百萬元，及簽交一百萬元本票為憑，並提供土地為擔保設定一百萬元
    抵押權；上訴人訴訟代理人（上訴人之子）乙○○於九十年四月六日函亦承認本
    件一百萬元借款，要求被上訴人寬緩清償，復有該函及信封影本附卷可考，益可
    徵信。因借款於八十八年十月二十六日到期，屢經催討，上訴人避不見面，迄未
    清償，復經介紹人賴振輝結證在卷，則被上訴人依票據法第一百二十三條規定就
　　上訴人所簽發系爭面額一百萬元本票行使追索權，請經原審法院於八十九年票字
　　第一０一九號民事裁定准許強制執行，並請由原審法院九十年度執字第一七二五
　　號票款強制執行事件實施強制執行，洵無不合。
  (二)上訴人捏造事實，依強制執行法第十四條第一項規定提起執行異議之訴確認一百
    萬元本票債權不存在，實無理由，分述如左：
    1.上訴人商借一百萬元，預扣六個月利息九萬元，由被上訴人於八十八年四月二
      十九日從合作金庫活期儲蓄存款戶領出現款九十萬元，另加現款一萬元，共九
      十一萬元交付上訴人甲○○、及其子乙○○收迄等情，業經介紹人賴振輝及代
      書池照統結證在卷，復有合作金庫活期儲蓄存款存摺影本附卷可考，不容置疑
      。上訴人徒託空言主張僅收到八十萬元，顯無足採。
    2.就本件借款，上訴人簽交一百萬元本票乙枚與被上訴人收執為憑據外，未再交
      付任何票據與被上訴人，上訴人空言主張：另由其子乙○○簽發面額各五十萬
      元支票二枚交付被上訴人，顯非事實。尤其上訴人訴訟代理人乙○○已承認該
      二張面額新台幣五十萬元支票係交付案外人賴振輝，非交付被上訴人，且承認
      均未兌現，即其主張已清償本票債務，顯然不實。參之，上訴人起訴狀事實理
      由欄第一項主張「民國八十八年四月二十六日原告（上訴人）向被告（被上訴
      人）借款新台幣一百萬元‧‧‧債權人要求債務人簽立本票一百萬元及乙○○
      之支票二張（面額各五十萬元），如附表一‧‧‧」；上訴人在原審九十年十
      月十五日答辯(一)狀事實及理由欄第三項謂：「原告之子於八十八年十月二十六
      日到期後，又開立土銀北港分行之支票二張面額五十萬元當還款票據，‧‧‧
      」；上訴人在原審九十年十月二十一日答辯(二)第三項謂：「原告之子土銀支票
      二張面額分別新台幣五十萬元整，帳號：‧‧‧到期日依賴振輝之要求開於八
      十九年四月二十日，此二張票據是賴振輝要求原告之子於交付利息時，於民國
      八十九年一月二十五日同時開立用以擔保將來領取借款之用」；前後矛盾，益
      見其信口開河之一斑。
    3.本件借款利息，除於八十八年四月二十九日交付借款與上訴人時，當場預扣六
      個月（按借款期間八十八年四月二十六日至同年十月二十六日共六個月）利息
      九萬元外，到期後上訴人未再支付分文利息，被上訴人亦未收到任何利息支票
      ，上訴人憑空謂曾付息及清償，不足採信。
    4.上訴人已承認本件抵押借款一百萬迄未清償，已如前述。則其在原審提出之答
      辯(一)狀答覆被上訴人之答辯內容一謂：「‧‧‧抵押權之清償日為同年（八十
      八年）十月二十六日，但該筆借款之本金已於當天還清，原告（即上訴人）之
      子又向被告（被上訴人）借款並已經給付兩筆款項，分別於八十八年十月二十
      六日交付新台幣十二萬多元之客票，與八十九年一月二十日交付新台幣九萬多
      元之客票支付利息。」；上訴人原審九十年十月二十一日答辯(二)狀附件「支付
      利息之客票明細表」記載：「一‧‧‧原告（即上訴人）於八十八年十月二十
      一日交付上述客票三張面額共計十四萬零二百三十七元‧‧‧二原告（即上訴
      人）於民國八十八年十月二十四日交付上述支票五張面額新台幣十二萬零八百
      四十五元‧‧‧」，不但交付支票期日、張數、面額前後不符，亦與上訴人已
      承認，尚未償還一百萬元借款之事實有違，概見其虛偽不實。
    5.況上訴人承認：上開乙○○支票及客票，均交付案外人賴振輝，另向賴振輝調
      借款項，非交付被上訴人，且與本件借款無關，復經證人賴振輝結證屬實，不
      容置疑。詎上訴人反覆其詞，主張已清償本件借款及曾再支付利息二十一萬元
      ，誠無足採。
  (三)本件上訴人（即附帶被上訴人）既簽發本件一百萬本票及設定一百萬元抵押權，
    向被上訴人（即附帶上訴人）借取一百萬元，預扣六個月利息九萬元，由被上訴
    人交付上訴人九十一萬元，已如前述。則實際借款金額應為一百萬元，非九十一
    萬元。原審判決未察及此，竟認借款本金為九十一萬元，確認本金九萬元債務不
    存在，殊有誤會。
三、證據：援用原審所提證據。
　    理　    由
甲、本訴部分：
一、上訴人於原審起訴主張：上訴人於八十八年四月二十六日向被上訴人借款新台幣
    （下同）一百萬元，被上訴人先扣除借款之利息及手續費二十萬元，上訴人僅實
    得八十萬元，而借款當時，被上訴人要求上訴人簽發發票日為八十八年四月二十
    六日，到期日為八十八年十月二十九日，票據號碼一０八三四０號，面額為一百
    萬元之本票一紙，另簽發訴外人乙○○之支票二張，面額均為五十萬元，再由上
    訴人提出其所有坐落嘉義市○○段八八一號、同段八八一之一號、八八一之二號
    土地三筆（持分均為六分之一），供被上訴人設定權利價值為一百萬元，清償日
    期為八十八年十月二十六日、利息為年息百分之六計算，登記日期為八十八年四
    月二十七日之抵押權，而後被上訴人於八十九年六月八日持上訴人所簽發之上開
    本票，向原審聲請准許強制執行，經原審以八十九年度票字第一０一九號裁定就
    上開本票准予強制執行，被上訴人並向原審執行處聲請就上訴人之財產為強制執
    行，現由原審以九十年度民執字第一七二五號案件執行中；惟上訴人向被上訴人
    借款一百萬元，僅實得八十萬元，依據兩造抵押權之約定，本件借款利息為年息
    百分之六，向被上訴人借款八十萬元，一個月利息四千元，上訴人所預先支付之
    二十萬元，可以借款五十個月即四年二個月，是上訴人向被上訴人之借款，其到
    期日應為九十二年六月二十六日，故即使本票到期日到期，被上訴人亦不應聲請
    本票強制執行，況前開本票乃八十八年四月二十六日上訴人辦理借款取得金錢前
    所簽發，該本票經由上訴人清償利息、本金之過程中，該本票應屬無效之本票，
    應於借款到期後重新開立；另外上訴人於八十八年十月二十一日、八十九年一月
    二十四日曾分別支付十二萬元、九萬元予被上訴人，因此前開借款之到期日已展
    延，被上訴人以上開上訴人所簽發之本票聲請強制執行，實有不當；此外，上訴
    人向被上訴人借款八十萬元，依據年息百分之六計算，計算至八十八年十月二十
    六日，其實際借款為八十二萬四千三百零一元，再計算利息至八十九年三月二十
    六日止，利息為二萬零四百五十元，扣除上訴人所交付十二萬元、九萬元，被上
    訴人應返還上訴人十八萬九千五百五十元，以此計算，上訴人所積欠被上訴人之
    借款，則為八十二萬四千三百零一元，減去十八萬九千五百五十元，僅剩餘六十
    三萬四千七百五十一元云云。（原審判決被上訴人持有上訴人簽發之系爭本票債
    權，其中九萬元部分債權不存在，駁回上訴人其餘之訴）
二、被上訴人則以：上訴人於八十八年四月二十六日經案外人賴振輝介紹，向被上訴
    人借款一百萬元，約定月息一分五厘，借用期間六個月（自八十八年四月二十六
    日至同年十月二十六日清償），上訴人除簽發八十八年十月二十九日到期，面額
　　一百萬元本票乙枚為憑外，並提供上訴人所有坐落嘉義市○○段八八一號、同段
　　八八一之一號及同段八八一之二號建地土地三筆為擔保，設定權利價值一百萬元
　　，清償日期八十八年十月二十六日，年息百分之六計算，違約金按月息千分之三
　　計算之抵押權登記，被上訴人則預扣六個月利息九萬元（１００萬元×０‧０１
　　５×６＝９萬元），被上訴人於同年四月二十九日從合作金庫活期儲蓄存款戶領
　　出現款九十萬元，再加現款一萬元共九十一萬元交付上訴人收訖，即上訴人亦承
　　認於上開期日向被上訴人借取一百萬元，及簽交一百萬元本票為憑，並提供土地
　　為擔保設定抵押權，上訴人訴訟代理人即上訴人之子乙○○於九十年四月六日發
　　函予被上訴人亦承認本件借款，要求被上訴人寬緩清償，因借款於八十八年十月
　　二十六日到期，屢經催討，上訴人避不見面，迄未清償，被上訴人乃依票據法第
　　一二三條規定就上訴人所簽發系爭本票行使追索權，聲請原審八十九年度票字第
　　一○一九號民事裁定准許強制執行，並由原審九十年度執字第一七二五號票款強
　　制執行事件實施強制執行中，上訴人捏造事實，憑空主張僅收到八十萬元，顯與
　　事實不符，本件借款，上訴人主張另由其子乙○○簽發面額各五十萬元支票二枚
　　交付被上訴人，亦非事實等語資為抗辯。
三、本件上訴人起訴主張其於八十八年四月二十六日，向被上訴人借款一百萬元，並
    由上訴人簽發發票日為八十八年四月二十六日，到期日為八十八年十月二十九日
    ，票據號碼一０八三四０號，面額為一百萬元之本票一紙，交予被上訴人，上訴
    人並提供其所有坐落嘉義市○○段八八一號、同段八八一之一號、八八一之二號
    土地三筆（應有部分均為六分之一），供被上訴人設定權利價值為一百萬元，清
    償日期為八十八年十月二十六日、利息為年息百分之六計算，登記日期為八十八
    年四月二十七日之抵押權；被上訴人於八十九年六月八日持上訴人所簽發之上開
    本票，向原審聲請准許強制執行，經原審以八十九年度票字第一０一九號裁定就
    上開本票准予強制執行，被上訴人並向原審執行處聲請就上訴人之財產為強制執
    行，現由原審以九十年度民執字第一七二五號案件執行中之事實，提出土地登記
　　謄本為證，被上訴人對此並不爭執，並提出本票影本一紙、土地抵押權設定契約
　　一紙、他項權利證明書一紙、原審八十九年度票字第一０一九號裁定一紙附卷可
　　稽，復經原審法院調閱該院八十九年度票字第一０一九號本票裁定卷核閱屬實，
　　上訴人此部分主張固堪信真實。
四、本案應審究者，厥在「上訴人向被上訴人借款，借款及實際交付金額若干？」及
    「上訴人積欠被上訴人本票債務金額若干？」經查：
　１、上訴人向被上訴人借款，借款及實際交付金額若干？
      按上訴人於八十八年四月二十六日經案外人賴振輝介紹，向被上訴人借款一百
　　　萬元，約定月息一分五厘，借用期間六個月（自八十八年四月二十六日至同年
　　　十月二十六日止），上訴人除簽發八十八年十月二十九日到期，面額一百萬元
　　　本票乙枚與被上訴人收執外，並提供上訴人所有坐落嘉義市○○段八八一號、
　　　同段八八一之一號及同段八八一之二號建地土地三筆為擔保，設定權利價值一
　　　百萬元，清償日期八十八年十月二十六日，年息百分之六計算，違約金按月息
　　　千分之三計算之抵押權登記，被上訴人即預扣借款期間六個月利息共九萬元（
　　　１００萬元×０‧０１５×６＝９萬元），被上訴人於同年四月二十九日從合
　　　作金庫活期儲蓄存款戶領出現款九十萬元，再加現款一萬元共九十一萬元，於
　　　辦理抵押權設定登記之代書池照統之事務所交付上訴人收訖之事實，為被上訴
　　　人所不爭，並經證人即介紹本件借款之證人賴振輝、證人即代書池照統結證屬
　　　實在卷（見原審九十年十月十九日言詞辯論筆錄，本院卷第七十二頁、第九十
　　　九頁、第一百頁），復有被上訴人提出其所有合作金庫0000000000
　　　000號帳戶活期儲蓄存款存摺影本在卷為證，而該帳戶確實於八十八年四月
　　　二十九日有現金支出九十萬元無誤。此外，上訴人訴訟代理人即上訴人之子乙
　　　○○於原審審理中亦陳述本件借款除先扣利息外，並未清償本金部分等語（見
　　　原審九十一年一月二日言詞辯論筆錄），是上訴人主張已清償部分本金，亦不
　　　可採。故本件兩造間之消費借貸關係，被上訴人所交付予上訴人之金額及現存
　　　之未清償債務，應為九十一萬元無誤。上訴人空言主張被上訴人實際交付借款
　　　金額僅八十萬元，並未舉證以實其說，且與上開事證不符，洵不足採。
　２、上訴人實際積欠被上訴人本金債務金額若干？
      上訴人主張本件借款八十萬元並已交付二十一萬元（十二萬元及六萬元），實
      際積欠被上訴人金額僅五十九萬元云云。經查：
　　(1)上訴人於八十九年五月十日以嘉義郵局第一六一八號存證信函（掛號執據第六
　　　九七００號）函復被上訴人，自承「本人向台端借款是民國八十八年四月二十
　　　六日借款一百萬元沒錯，但第一次借款到期即台端所謂同年十月二十六日，到
　　　期日前六、七天本人即向台端展延，台端準以展延三個月共繳息十二萬元整，
　　　延到民國八十九年一月二十六日到期；同樣本人再延一期三個月利息也於同年
　　　一月二十日給付九萬元，到期日應為八十九年四月二十六日」，有上開存證信
　　　函在卷可稽（本院卷第二十五頁），上訴人對存證信函之真正亦不爭執，核與
　　　被上訴人自陳每月利息一分五厘相符，堪信上訴人所主張已繳納之二十一萬元
　　　（即十二萬元加上九萬元）應係繳納借款到期以後之八十八年十月二十六日至
　　　八十九年四月二十六日間共六個月之利息，其非清償本金至明，因此上訴人所
　　　積欠被上訴人本金債務並未減少（即借款一百萬元，實際交付九十一萬元），
　　　上訴人主張積欠被上訴人本金債務僅剩五十九萬元乙節，洵不足採。另上訴人
　　　自承交付證人賴振輝介紹費三萬元，既係介紹費，應由上訴人自行負擔，查與
　　　被上訴人無關，此部分不應計入清償被上訴人之本金，自屬當然，併予敘明。
　　(2)上訴人主張其子乙○○另交付與被上訴人面額五十萬元支票二紙及依土地謄本
　　　記載本件利息係按年息百分之六計算，伊交付利息二十一萬元，計算結果清償
　　　期尚未屆滿云云。查上訴人主張其子乙○○另交付與被上訴人面額五十萬元支
　　　票二紙與被上訴人乙節，為被上訴人所否認，且證人賴振輝於本院審理時到庭
　　　結證「那是乙○○的太太拿來另外向我調錢的，與本件借款無關」、「不過那
　　　二張支票後來也沒有兌現」（參見本院卷第一０一頁），上訴人此部分主張不
　　　足採信。另查上訴人主張支付二十一萬元部分，係繳納系爭借款八十八年十月
　　　二十六日至八十九年四月二十六日之利息，且係交付與證人賴振輝，並非交付
　　　給被上訴人，業經上訴人自認在卷（參見本院卷第一０二頁），惟證人賴振輝
　　　結證稱「那跟本件無關，是他（上訴人）另外向我調錢的」、「我沒有代被上
　　　訴人向上訴人收利息」（本院卷第一０三頁），至於被上訴人則否認收到此項
　　　利息（參見被上訴人九十一年五月三十一日答辯狀第七頁），上訴人亦未舉證
　　　證明此項利息為被上訴人所收受，難以採信。且縱令上訴人所述二十一萬元利
　　　息係由被上訴人收受，依上訴人所述，亦僅給付八十八年十月二十六日至八十
　　　九年四月二十六日之利息而已，上訴人就其餘應付利息亦未給付，所辯無積欠
　　　利息，亦不足採。
五、按稱消費借貸者，謂當事人一方移轉金錢或其他代替物之所有權於他方，而約定
    他方以種類、品質、數量相同之物返還之契約，民法第四百七十四條第一項定有
    明文。消費借貸屬要物契約，應以貸與人實際交付之金額，成立借貸關係；故依
    上所論述，本件上訴人向被上訴人借款，被上訴人實際交付之借款金額為九十一
    萬元，則兩造間自僅就九十一萬元部分成立消費借貸關係，至被上訴人預扣利息
    九萬元部分，因未交付借款而未成立消費借貸關係。
六、末查本票係屬文義證券，「在票據上簽名者，應依票上所載文義負責」、「票據
    債務人不得以自己與發票人或執票人之前手間所存抗辯之事由對抗執票人」，票
    據法第五條、第十三條分別定有明文。又「票據債務人，以自己與執票人間所存
    抗辯之事由對抗執票人，仍非法所不許」，並有最高法院二七年滬上九七號判例
    可稽。本件上訴人既因上開借款而簽發面額一百萬元之本票一紙交予被上訴人，
    兩造間僅就九十一萬元部分成立消費借貸關係，業見上述，上訴人自應就該九十
    一萬元部分負票據責任。至於被上訴人事先預扣九萬元利息部分，因未交付而不
　　成立消費借貸關係，上訴人不負此部分票據責任。從而，上訴人請求確認被上訴
　　人持有發票日為八十八年四月二十六日，到期日為八十八年十月二十九日，票據
　　號碼一０八三四０號，面額為一百萬元之本票債權不存在，原審僅就其中九萬元
　　部分予以准許，經核並無不合，上訴意旨以本票債權不存在金額應為四十一萬元
　　，指摘原判決不當，求為廢棄改判，非有理由，應予駁回。
乙、附帶上訴部分：
一、附帶上訴人主張，附帶被上訴人向附帶上訴人借款額為一百萬元，附帶上訴人雖
    實際交付金額為九十一萬元，惟借款金額仍應以一百萬元計算，原審判決附帶上
    訴人持有附帶被上訴人簽發之本票債權其中九萬元部分不存在，顯有錯誤，為此
　　提起附帶上訴云云。
二、按「債權人除前條 (二○五）限定之利息外，不得以折扣或其他方法，巧取利益
　　。」民法第二百零六條定有明文，按所謂債權人以折扣或其他方法巧取利益者，
　　如借債時約定九五實收或預扣一年利息等情形是也。此種方法，殊有擾亂社會經
　　濟及破壞善良風俗之嫌，故特設禁止規定。本件借款，附帶上訴人自承預扣六個
    月共九萬元之利息，係屬以其他方法巧取利益，此預扣部分不得視為本金，原審
    判令該預扣九萬元利息部分不列入借貸之本金，洵無不當，附帶上訴意旨指摘原
    判決該九萬元部分不當，求為廢棄改判，非有理由，應予駁回。
丙、本件事證已臻明確，兩造其餘攻擊防禦方法，均與判決之結果不生影響，附此敘
    明。
據上論結，本件上訴及附帶上訴均無理由，依民事訴訟法第四百四十九條第一項、第
七十八條，判決如主文。
中　　　華　　　民　　　國　　九十一　　年　　　八　　　月　　十三　　　日
　　　　　　　　　　　　　　　　　　臺灣高等法院臺南分院民事第四庭
~B1審判長法官　林　　金　　村
~B2　　　法官　袁　　靜　　文
~B3　　　法官　曾　　平　　杉
右為正本係照原本作成。
不得上訴。
中　　　華　　　民　　　國　　九十一　　年　　　八　　　月　　十四　　　日
~B法院書記官　　葉　　秀　　珍
